最高法院刑事判決　　　　　　　　　　　　　　　八十八年度台上字第六○八四號
　　上　訴　人　甲○○
右上訴人因偽造文書案件，不服台灣高等法院高雄分院中華民國八十六年八月十二日
第二審判決 (八十六年度上訴字第七八七號，起訴案號：台灣澎湖地方法院檢察署八
十五年度偵字第二○四號) ，提起上訴，本院判決如左：
    主  文
原判決撤銷，發回台灣高等法院高雄分院。
    理  由
本件原判決認定上訴人甲○○經營房地產生意，因週轉困難，欲提供其名下所有坐落
澎湖縣馬公市○○段第二五七七地號土地，向澎湖縣第二信用合作社（下稱澎湖二信
）設定新台幣（下同）六百萬元之最高限額抵押權，乃基於概括之犯意，於民國八十
年十月十一日，盜用其夫歐煥淙（嗣於八十三年三月離婚）之印章，委由不知情之范
麗月，據以偽造歐煥淙同為債務人之抵押權設定契約書、土地登記申請書，於同年月
十二日，持向澎湖地政事務所行使，使該所承辦之公務員，將此不實事項，登載於職
務上所掌之土地登記簿，足以生損害於歐煥淙及地政登記之正確性。又於同年十二月
二十六日，在澎湖二信偽簽歐煥淙之署押，並盜用歐煥淙印章，而偽造歐煥淙之活期
儲蓄存款印鑑卡，以歐煥淙名義設立第七八二六－六○帳號活期儲蓄存款帳戶。嗣連
續於八十二年二月二十四日、三月一日、三月十九日、三月二十二日、四月十二日、
五月五日、五月十二日，盜用歐煥淙印章，偽造歐煥淙署押，而偽造歐煥淙為借款申
請人（上訴人為連帶保證人）之借款申請書七紙，及偽造歐煥淙為借款人（上訴人為
連帶保證人）之借據七紙，其金額依序為五十萬元、六十萬元、六十萬元、一百萬元
、二百萬元、五十萬元及二百十萬元，先後持向澎湖二信行使，借得同額之金錢，足
以生損害於歐煥淙及澎湖二信等情。因而撤銷第一審諭知上訴人無罪之判決，改判論
處上訴人連續行使偽造私文書，足以生損害於公眾及他人罪刑，固非無見。
惟查：(一)當事人在審判期日前，或審判期日，聲請調查之證據，如法院未予調查，又
未認其無調查之必要，以裁定駁回，或未於判決理由內說明無調查之必要，其所踐行
之訴訟程序，自難謂非違法。又有罪之判決書，對於被告有利之證據不採納者，應記
載其理由，刑事訴訟法第三百十條第二款定有明文。上訴人已否認偽造文書，辯稱：
辦理抵押登記、開戶及借款之行為，均經歐煥淙同意，歐煥淙先於八十年十月八日，
在澎湖二信編號第九七○九號授信約定書上簽名、蓋章，並完成對保手續後，上訴人
始於八十年十月十一日辦理最高限額抵押登記，又依澎湖二信規定，必須每年對保，
故歐煥淙復於借款前及借款後之八十一年一月二十九日、八十二年一月五日、八十二
年十二月二十二日及八十三年一月五日，先後在同一編號之授信約定書上簽名、蓋章
，進行對保手續。而上訴人於上開期間內之八十年十二月二十六日辦理開戶，及自八
十二年二月二十四日起至同年五月十二日止之借款行為，均係依據上開第九七○九號
授信約定書，辦理借款。嗣雙方於八十三年三月間離婚後，上訴人已將前揭開戶之存
摺交還歐煥淙繼續使用多年，乃雙方因另有債務糾紛，歐煥淙始於八十五年四月間提
出本件告訴等語。並聲請調閱第九七○九號授信約定書之相關資料，及傳訊澎湖二信
之承辦人許光燦（見原審卷第三十頁、第三十一頁、第一二一頁背面、第一二六頁背
面）。證人即澎湖二信之職員蕭啟禎亦證稱：一年對保一次，八十年十月八日、八十
一年一月二十九日、八十二年一月五日、八十二年十二月二十二日、八十三年一月五
日，均有向歐煥淙辦理對保（見偵查卷第六十六頁背面）。歐煥淙亦不否認澎湖二信
有前來對保五次，及離婚後仍繼續使用上開帳戶之存摺（見偵查卷第二十六頁、第六
十六頁背面）。又依據卷附之授信約定書（見偵查卷第四十三至四十七頁，原審卷第
八十七頁、第八十九至九十二頁）、借款申請書（見偵查卷第六十八至七十四頁、原
審卷第一○三至一○九頁）及借據（見偵查卷第四至十頁）等影本，亦均載明係依據
第九七○九號授信約定書辦理借款，且前揭五份授信約定書上，關於在何日幾時幾分
、於何地、由何人，與歐煥淙辦理對保，也記載詳盡。則上訴人之上開辯解，是否屬
實，即饒有研求餘地，原審未予徹查明白，對於上開有利於上訴人之證據亦未採納，
復未說明不予採納之理由，自有應於審判期日調查之證據而未予調查，及理由不備之
違誤。(二)原判決事實係認定，上訴人以其名下之土地，為澎湖二信設定最高限額抵押
時，虛列其夫歐煥淙同為債務人，使地政事務所之公務員，登載不實（見原判決第二
面第一、第二行），並未認定上訴人有行使登載不實公文書行為。乃理由卻說明，上
訴人之上開行為，係犯刑法第二百十六條、第二百十四條之行使使公務員登載不實公
文書罪（見原判決第四面第六行）。其認定之事實與理由之說明，不相適合，亦有理
由矛盾之違誤。上訴意旨指摘原判決不當，為有理由，應認有撤銷發回更審之原因。
又原判決不另為無罪諭知部分（即原判決理由五部分），基於審判不可分原則，併予
發回。另原判決附表之借據第四欄所載八十二年三月二十三日，諒係八十二年三月二
十二日之誤，併此指明。
據上論結，應依刑事訴訟法第三百九十七條、第四百零一條，判決如主文。
中      華      民      國    八十八    年      十      月    二十八    日
                              最高法院刑事第十一庭
                                  審判長法官  陳  炳  煌
                                        法官  陳  正  庸
                                        法官  陳  世  雄
                                        法官  陳  東  誥
                                        法官  張  春  福
      右正本證明與原本無異
                                              書  記  官
中      華      民      國    八十八    年     十一     月      二      日
